臺北高等行政法院判決
109年度訴字第977號
111年6月30日辯論終結
原      告  黃文潭                                

被      告  國防大學                                
代  表  人  張哲平（校長）
訴訟代理人  黃浩淳              
            陳昶宇              
            王牧宇                      
上列當事人間有關教育事務事件，原告不服國防部中華民國109
年6月15日109年決字第124號訴願決定，提起行政訴訟，本院判
決如下：
    主  文
原告之訴駁回。
訴訟費用由原告負擔。
    事實及理由
一、程序事項：
（一）被告代表人原為王信龍，於訴訟進行中變更為張哲平，茲
      由其具狀聲明承受訴訟，核無不合，應予准許。又「當事
      人喪失訴訟能力或法定代理人死亡或其代理權消滅者，訴
      訟程序在有法定代理人或取得訴訟能力之本人承受其訴訟
      以前當然停止。」「第168條、第169條第1項及第170條至
      前條之規定，於有訴訟代理人時不適用之。……。」為行政
      訴訟法第186條準用民事訴訟法第170條、第173條所明定
      。另「法官被聲請迴避者，在該聲請事件終結前，應停止
      訴訟程序。但其聲請因違背第33條第2項，或第34條第1項
      或第2項之規定，或顯係意圖延滯訴訟而為者，不在此限
      。」此觀行政訴訟法第20條準用民事訴訟法第37條第1項
      規定甚明。
（二）查本件被告代表人固於本院言詞辯論終結前又由張哲平變
      更為劉志斌，而未據當事人聲明承受訴訟，惟因本件被告
      既有委任訴訟代理人，依上開法條之規定，並不當然停止
      訴訟程序。原告於本件言詞辯論終結後提出行政異議暨聲
      請狀(本院卷第601至611頁)，請求應再開言詞辯論、取消
      民國111年7月28日宣示判決云云，核無必要。又原告上開
      書狀雖另聲明本件承審3位法官都請准予迴避云云。惟本
      件因被告有委任訴訟代理人，訴訟程序並不當然停止，已
      如前述；且本院經兩造辯論後，認本件事實已臻明確，始
      終結言詞辯論，對於原告訴訟權益應已足保障。則原告於
      本件訴訟言詞辯論終結後，以上開書狀請求再開言詞辯論
      云云，顯係意圖延滯訴訟，依行政訴訟法第20條準用民事
      訴訟法第37條第1項但書規定，本案訴訟程序不停止進行
      ，並本於言詞辯論而為裁判，均合先敘明。
二、爭訟概要：原告原係被告所屬管理學院法律學系（下稱管院
    法律系）碩士班106年班全時自費生，於105學年度以工作因
    素為由申請休學，經被告以105年10月26日國學教務字第105
    0010179號令（下稱105年10月26日令）核准，休學期間自10
    5學年度第1學期至第2學期（即自105年9月5日起至106年6月
    2日止）。原告復學後於108年9月10日再次申請休學，經被
    告以108年9月24日國學管程字第1080011404號函予以否准（
    下稱原處分1）。嗣被告以108年10月5日國學管程字第10800
    12045號函（下稱108年10月5日函）請原告於108年10月18日
    前提供辦理註冊相關資料；惟因原告未依限完成繳費及註冊
    程序，再以108年10月30日國學教務字第1080013135號令核
    定原告退學（下稱原處分2，與原處分1合稱原處分），自10
    8年10月25日零時生效。原告於108年12月31日就原處分向被
    告所屬學生研究生申訴評議會（下稱申評會）提起申訴，經
    申評會以109年2月19日109年審議字第001號評議書（下稱申
    訴評議）駁回其申訴。原告仍不服，提起訴願，遭決定駁回
    ，遂提起本件行政訴訟。
三、原告起訴主張及聲明：
（一）主張要旨：
　　⒈原告於108年8月底已上網選修論文指導教授徐美貞老師，
      被告所屬註冊組的承辦人依選修的課程給予繳費單，原告
      亦持該繳費單到臺灣銀行辦理就學貸款，而後原告申請休
      學，及未完成繳款註冊手續，完全是歸責被告所屬管院法
      律系兼任指導教授林家祺任意違背誠信、違反教師倫理，
      於審查論文大綱後，任意更改原告論文題目為「停權」，
      以及法律系田力品系主任，不准原告更換指導教授為徐美
      貞老師所致。嗣原告提起訴願時，田力品系主任就私下請
      王國武老師當原告的指導教授，但該師原是國防大學採購
      室的發包主任，僅是業界的業師，並無法律系的學士、碩
      士或博士學位，原告當然不同意。被告違背受教權，原告
      已經修完137個學分，只剩下論文，就可以拿到法學碩士
      。
　　⒉原處分1所依據之國防大學學生研究生學則（下稱被告學生
      研究生學則）第6章第52點規定，僅由國防部單獨核定，
      違背軍事教育條例第7條第3項及第15條所定「由國防部會
      同教育部定之」，係違反有關專屬管轄之規定，為無效。
      另外全國教育部所屬大學休學年限最少都2年以上，如輔
      仁大學和中興大學之學則。被告僅就原告之休學只准1學
      年1次，顯然有違平等原則，故被告不准原告辦休學之處
      分即屬無效等語。
（二）聲明：
　　⒈先位聲明：訴願決定撤銷，發回國防部和教育部共同訴願
      決定，或發回行政院作訴願決定。
　　⒉備位聲明：訴願決定暨原處分及申訴評議等行政處分都撤
      銷，發回被告作適法的行政處分。
四、被告答辯及聲明：
（一）答辯要旨：
　　⒈軍事學校學生研究生學籍規則，係國防部及教育部會銜訂
      定發布，且歷次修正亦同，非原告所指無法源依據或法律
      明確授權情形。被告依大學法第28條第1項、軍事教育條
      例第7條第3項及軍事學校學生研究生學籍規則第12條等規
      定之授權，於被告學生研究生學則中訂定退學規範，係被
      告之自治事項所為之規定，尚不違反法律保留原則。又原
      告退學案件所適用之行為時被告學生研究生學則，係國防
      部核復並經教育部備查後，經被告令頒施行，其訂定程序
      亦屬合法，原告所陳被告學則未由國防部會同教育部訂定
      ，牴觸軍事教育條例規定云云，顯有誤解。
　　⒉原告105學年度業以工作因素為由，向被告所屬管理學院申
      請休學並由被告核准。迄原告106年8月28日復學後，又於
      108年9月10日提出第2次休學申請，被告依軍事學校學生
      研究生學籍規則第36條及被告學生研究生學則第78點、第
      52點規定，否准其休學申請及告知應於108年9月27日11時
      前完成繳費及註冊程序，且於108年10月5日催告在案。惟
      至108年10月18日止，原告仍未完成繳費及註冊程序，是
      被告否准休學及核定退學均依法有據。又被告學生研究生
      學則規定休學以學年計，休學以1次為限，自核准休學之
      日起算，不得超過1年，屬有助於被告教育目的之達成，
      在合理及必要之範圍內，非出於恣意，與比例原則無悖，
      未違反平等權保障，亦屬依法行政。
　　⒊另原告指摘管院法律系兼任教師林家祺等人涉不法及違反
      教師倫理等事，業經被告完成行政調查並無其所陳情事，
      倘其仍認管院法律系系主任及林副教授涉有不法，應向司
      法機關提出告訴或檢舉等語。
（二）聲明：駁回原告之訴。
五、本院之判斷：
（一）爭訟概要欄所載事實，有被告105年10月26日令、原處分1
      、108年10月5日函、原處分2、申訴評議（原處分卷第44
      至45頁、第46頁、第48頁、第50至51頁、第71至74頁）及
      訴願決定（本院卷第73至83頁）等資料在卷足憑，且為兩
      造所不爭，堪認屬實。
（二）按軍事教育條例第2條規定：「軍事教育為國家整體教育
      之一環，以國防部為主管機關。並依相關教育法律之規定
      ，兼受教育部之指導。」第7條第3項規定：「研究所之設
      立標準與一般教育課程、入學資格、修業年限及學位授予
      等事項，由國防部會同教育部定之。」第15條規定：「軍
      事學校得招收自費學生，其權利、義務及管理辦法，由國
      防部會同教育部定之。」又據此授權訂定之軍事學校自費
      學生權利義務及管理辦法第2條規定：「本辦法所稱自費
      學生，係指自付費用於軍事學校修讀下列學位者：一、學
      士學位、副學士學位（以下簡稱自費學士、副學士學生）
      。二、碩士學位、博士學位（以下簡稱自費研究生）。」
      第3條規定：「自費學生除本辦法規定外，其權利、義務
      及管理事項，適用軍費生有關規定辦理。」次按軍事學校
      學生研究生學籍規則第1條規定：「本規則依軍事教育條
      例第5條第2項、第7條第3項規定訂定之。」第2條規定：
      「各軍事學校 (以下簡稱各校) 學生、研究生入學資格、
      修業年限、成績考核、畢業資格、學位授予、畢業證書發
      給、學籍管理等事項，依本規則之規定。本規則未規定者
      ，適用其他相關教育法令之規定。」第3條規定：「本規
      則所稱學生、研究生定義如下：一、學生：入學接受大學
      、專科或中等學校教育者。二、研究生：修讀碩士或博士
      學位者。」第12條規定：「各校應依本規則訂定學則，陳
      報國防部核定後，函轉教育部備查。」第36條第1項前段
      規定：「在修業期間休學者，以1次為限，且自核准休學
      之日起算，不得超過1學年。」又被告學生研究生學則第7
      8點規定：「研究生休學、復學、退學、開除學籍，準用
      第3篇第6章相關條文辦理。但研究生得由本人同意下逕行
      辦理離校手續後離校。」而第3篇第6章於第52點規定：「
      （第1項）休學以學年計，休學以1次為限，自核准休學之
      日起算，不得超過1年。（第2項）奉核休學之學生，由本
      校核發休學命令，並註明復學日期。」行為時第57點規定
      ：「學生有下列情形之一者，應予退學：……（十二）學生
      自入學後第2學期起，未完成註冊手續者。……。」
（三）經查，原告係自費於軍事學校修讀碩士學位，依軍事學校
      自費學生權利義務及管理辦法第2條及第3條規定，該辦法
      既未就休學及退學另為規定，自應適用軍費生有關規定辦
      理。而「軍事學校學生研究生學籍規則」，係90年4月25
      日國防部(90)鐸錮字第90000350號令、教育部(90)台高(
      二)字第90047774號令會銜訂定發布，且歷次修正亦均經
      國防部及教育部會銜修正發布，此有上開軍事學校學生研
      究生學籍規則修訂沿革及國防部會同教育部定之令文在卷
      可稽（本院卷第391至396頁）。又本件適用之行為時被告
      學生研究生學則，係國防部107年11月15日國人培育字第1
      070029150號令核復，並經教育部於107年11月22日臺教高
      （二）字第1070204271號函備查在案，復經被告於107年1
      1月29日國學教務字第1070012869號令頒施行，有相關核
      定令文及教育部備查等公文影本在卷足憑（本院卷第409
      至413頁）。而被告學生研究生學則，依軍事學校學生研
      究生學籍規則第12條之規定，只要經國防部核定及送教育
      部備查即可，並無須由國防部會同教育部訂定。原告先位
      聲明主張被告學生研究生學則未由國防部會同教育部訂定
      ，為無效，應撤銷訴願決定，發回國防部和教育部共同訴
      願決定，或發回行政院作訴願決定云云，並不足採，自應
      駁回。
（四）再者，原告於105學年度業以工作因素為由，向被告管理
      學院申請休學，並經被告105年10月26日令核准休學在案
      ，已如前述。原告106年8月28日復學後，又於108年9月10
      日提出第2次休學申請，則被告依前揭軍事學校學生研究
      生學籍規則第36條及被告學生研究生學則第78點、第52點
      等規定，以原處分1否准其休學申請，並無不合。嗣被告
      復以108年10月5日函請原告於108年10月18日前提供辦理
      註冊相關資料，惟原告仍未完成繳費及註冊程序，則被告
      依被告學生研究生學則第78點、行為時第57點等規定，以
      原處分2核定予以退學，亦無違誤。至原告主張教育部所
      屬其他大學休學年限2年，被告只准1學年1次，有違平等
      原則云云。惟軍事學校學生研究生學籍規則及被告學生研
      究生學則等規定，均為本件被告得以適用之法令，已如前
      述。有關軍事學校研究生休學年限、次數之規定，既為針
      對軍事學校之規範，且為原告入學前原有之規定，自無從
      再與教育部所轄非軍事學校相關規定互為比較，原告有關
      違反平等原則之主張，亦不足採。從而，被告以原處分1
      、2否准原告休學申請及核定原告退學，於法並無違誤，
      申評會駁回其申訴及訴願決定予以維持，均無不合。原告
      備位聲明訴請撤銷訴願決定、原處分及申訴評議，亦無理
      由，應予駁回。
六、綜上所述，原告先位聲明及備位聲明之主張均不可採，其訴
    請判決如聲明所示，為無理由，應予駁回。
七、本件事證已臻明確，原告聲請傳訊證人盧佳香、徐美貞、王
    國武及被告註冊組承辦人等；及向教育部查詢王國武有無法
    學博士資格等調查證據之請求，欲證明原告未能更換指導教
    授之緣由等，經核並無必要；又兩造其餘主張及陳述，亦於
    判決結果不生影響，不再逐一論列。另原告就其申請休學遭
    被告以原處分1否准，原則上應提起請求被告作成准許其申
    請休學處分之課予義務訴訟，而非僅提起請求撤銷被告否准
    其申請休學處分之訴訟。前經審判長於言詞辯論時就此部分
    闡明:「休學處分應該要打課予義務訴訟，是否要調整聲明?
    」原告仍表示「否，還是希望回去重作訴願決定」等語(本
    院卷第421頁)，猶不為課予義務訴訟之聲明，於法固有未合
    。原告嗣於本件言詞辯論終結後雖具狀請求再開言詞辯論及
    變更聲明為課予義務訴訟等情(本院卷第537至563頁)，惟因
    原告申請休學，於法不合，被告以原處分1否准原告休學申
    請，並無違誤，已如前述，則原告就此部分聲明是否變更為
    課予義務訴訟，於判決結果並不影響，自無再開言詞辯論之
    必要。至原告此部分於言詞辯論終結後所為訴之變更，本院
    另為裁定處理，附此敘明。
八、結論：原告之訴為無理由，應予駁回，判決如主文。
中　　華　　民　　國　　111 　年　　7 　　月　　28　　日
                    臺北高等行政法院第四庭
                              審判長法  官　高愈杰
                                    法  官　鍾啟煒
                                    法  官　李君豪 
一、上為正本係照原本作成。
二、如不服本判決，應於送達後20日內，向本院提出上訴狀並表
    明上訴理由，如於本判決宣示後送達前提起上訴者，應於判
    決送達後20日內補提上訴理由書。（須按他造人數附繕本）
三、上訴時應委任律師為訴訟代理人，並提出委任書。（行政訴
    訟法第241條之1第1項前段）
四、但符合下列情形者，得例外不委任律師為訴訟代理人。（同
    條第1項但書、第2項）
得不委任律師為訴訟代理人之情形 所  需  要  件 ㈠符合右列情形之一者，得不委任律師為訴訟代理人　 1.上訴人或其法定代理人具備律師資格或為教育部審定合格之大學或獨立學院公法學教授、副教授者。 2.稅務行政事件，上訴人或其法定代理人具備會計師資格者。 3.專利行政事件，上訴人或其法定代理人具備專利師資格或依法得為專利代理人者。 ㈡非律師具有右列情形之一，經最高行政法院認為適當者，亦得為上訴審訴訟代理人 　 　 1.上訴人之配偶、四親等內之血親、二親等內之姻親具備律師資格者。 2.稅務行政事件，具備會計師資格者。 3.專利行政事件，具備專利師資格或依法得為專利代理人者。 4.上訴人為公法人、中央或地方機關、公法上之非法人團體時，其所屬專任人員辦理法制、法務、訴願業務或與訴訟事件相關業務者。 是否符合㈠、㈡之情形，而得為強制律師代理之例外，上訴人應於提起上訴或委任時釋明之，並提出㈡所示關係之釋明文書影本及委任書。  
中　　華　　民　　國　　111 　年　　7 　　月　　28　　日
          　　　　　　      　　　  書記官  樓琬蓉